最高法院民事判決　　　　　　　　　　　　　　　八十七年度台上字第一一六二號
　　上　訴　人　新城實業股份有限公司
　　法定代理人　傅修澤蘭
　　被 上訴 人　趙 淑 惠
右當事人間請求損害賠償事件，上訴人對於中華民國八十五年八月十四日台灣高等法
院第二審判決（八十五年度上字第三八五號），提起上訴，本院判決如左：
    主  文
原判決關於駁回上訴人之上訴，及命上訴人再給付被上訴人新台幣壹千陸百零伍元本
息，並就第一審所命給付命上訴人自民國八十二年六月三日起加給利息，暨命上訴人
負擔訴訟費用部分廢棄，發回台灣高等法院。
    理  由
本件被上訴人主張：伊於民國七十四年九月二十五日、二十二日，依次與上訴人及第
一審共同被告傅積寬訂立買賣契約，分別向上訴人買受坐落台北縣新店市花園新城桔
園村涵碧七之三號房屋，及向傅積寬買受該房屋基地。伊已依約給付房屋訂金新台幣
（下同）五萬元、第一期工程款十萬元及路面舖設工程款九萬元，並代上訴人繳納房
屋稅款一千六百零五元。詎上訴人於八十二年六月三日竟違約將上開房地出賣予訴外
人鄭梅，已辦理所有權移轉登記完畢。依買賣契約第十二條約定，上訴人應將所收款
項加倍退還予伊，並應依不當得利法則，返還伊所代繳之上開房屋稅款等情。求為命
上訴人給付伊三十萬一千六百零五元及自八十二年六月三日起加付法定利息之判決（
被上訴人超過上開請求部分，已受敗訴判決確定）。
上訴人則以：被上訴人未依約繳付買賣價金餘款及房屋稅款，依買賣契約第十二條約
定，伊得沒收其已交之款項，同時解除契約。系爭買賣契約既經解除，伊嗣後將系爭
房地轉賣他人，自不負違約之責。縱認伊有違約，被上訴人請求之違約金額過高，亦
應予酌減等語，資為抗辯。
原審廢棄第一審所為駁回被上訴人請求返還不當得利一千六百零五元及加付利息部分
之判決，改判如其聲明，及維持第一審所為命上訴人給付三十萬元及加付法定遲延利
息（第一審判命自八十四年七月十五日起算利息，原審更正命自八十二年六月三日起
算）部分之判決，駁回其上訴，係以：被上訴人主張之事實，已據提出買賣契約書、
土地建物登記簿謄本為證，並為上訴人所不爭，自屬真實。上訴人雖抗辯被上訴人未
依約繳付買賣價金餘款及房屋稅款，系爭買賣契約已當然解除云云。惟為被上訴人所
否認，系爭房屋七十九年度之房屋稅並係由被上訴人繳納，有其提出之房屋稅繳款書
可稽，上訴人未能舉證證明被上訴人有何違約情事，空言抗辯並非可採。系爭房屋買
賣契約第十二條約定：「倘乙方（即上訴人）不賣時，應將所收款項加倍退還與甲方
（即被上訴人）。」上訴人既違約將系爭房屋轉賣他人，依上開約定，自應加倍返還
被上訴人已繳交之房屋價款含訂金五萬元及第一期工程款十萬元共十五萬元，則被上
訴人請求上訴人給付伊三十萬元及自系爭房屋移轉所有權予鄭梅之日即八十二年六月
三日起加付法定遲延利息，即非無據，應予准許。另被上訴人係依系爭房屋買賣契約
第八條約定，於七十九年六月二十五日代上訴人繳納系爭房屋之房屋稅一千六百零五
元，已據其陳明。上訴人所受免繳系爭房屋稅之利益於當時固非無法律上原因，惟上
訴人嗣於八十二年六月三日違約將系爭房地出賣予鄭梅，系爭買賣契約雖未經解除，
但事實上已無依約履行之可能，被上訴人代上訴人繳納房屋稅之原因即隨之消滅而不
存在，上訴人自屬不當得利，被上訴人請求其返還系爭房屋稅款及自其知無法律上之
原因時即八十二年六月三日起加付利息，洵屬正當，亦應予准許等詞，為其判斷之基
礎。
按約定之違約金額過高者，法院得減至相當之數額，民法第二百五十二條定有明文。
上訴人辯稱：上開房屋買賣契約第十二條約定，如為違約金之性質，其金額過高，應
予酌減等語（見原審卷三八頁背面）。自屬重要之防禦方法，原審恝置未論，遽為上
訴人不利之判決，尚難謂合。次按金錢債務之給付如無確定期限，債務人於債權人得
請求給付時，經其催告而未為給付，自受催告時起，負遲延責任，債權人始得請求債
務人加付法定遲延利息，此觀之民法第二百二十九條第二項前段及第二百三十三條第
一項前段規定即明。系爭買賣契約似無約定上訴人應於何時將所收款項加倍退還被上
訴人，原審對於被上訴人曾否催告上訴人給付，未詳加調查審認，遽認上訴人就其所
負加倍返還所收款項予被上訴人之債務，應自其將系爭房屋所有權移轉於訴外人鄭梅
之日起加付法定遲延利息，殊嫌無據。末按買賣契約因可歸責於出賣人之事由致給付
不能者，其買賣關係尚不當然歸於消滅，如買受人未依民法第二百五十六條規定解除
契約，契約即仍屬存在。原審認被上訴人係依系爭買賣契約約定代上訴人繳納系爭房
屋稅，因上訴人違約將系爭房屋轉售他人致不能履行，惟買賣契約尚未經解除。果爾
，則上訴人受此利益之法律上原因自尚不失其存在。原審未見及此，遽認其為不當得
利，被上訴人得請求上訴人返還，並有可議。上訴論旨，指摘原判決此部分為不當，
求予廢棄，非無理由。
據上論結，本件上訴為有理由。依民事訴訟法第四百七十七條第一項、第四百七十八
條第一項，判決如主文。
中      華      民      國    八十七    年      五      月    二十一    日
                              最高法院民事第四庭
                                  審判長法官  林  奇  福
                                        法官  許  朝  雄
                                        法官  陳  國  禎
                                        法官  李  彥  文
                                        法官  陳  重  瑜
      右正本證明與原本無異
                                              書  記  官
中      華      民      國    八十七    年      六      月      一      日
